臺灣雲林地方法院民事判決
110年度六簡字第135號
原      告  黃威騰  
被      告  劉瑞欽  
上列當事人間分割共有物事件，於民國110 年8 月9 日言詞辯論
終結，本院判決如下：
    主  文
兩造共有門牌號碼雲林縣○○鄉○○村○○00號未辦保存登記建物之事
實上處分權准予分割，其分割方法為全部分歸被告取得。
被告應補償原告新臺幣139,714 元。
訴訟費用由被告負擔二分之一，餘由原告負擔。
    事  實  及  理  由
壹、程序事項
　　按因不動產之物權或其分割或經界涉訟者，專屬不動產所在
    地之法院管轄，民事訴訟法第10條第1 項定有明文。查本件
    原告請求分割與被告共有門牌號碼雲林縣○○鄉○○村○○00號未
    辦保存登記建物（下稱系爭建物），核屬因不動產分割涉訟
    ，而系爭建物係位於本院轄區，揆諸上開規定，本院自有管
    轄權，先予敘明。
貳、實體事項
一、原告起訴主張：緣兩造共有之系爭建物，現由被告及其家屬
    使用，原告雖為共有人卻未能使用系爭建物，而系爭建物為
    加強磚造之2 層樓透天厝，樓層總面積約189.70平方公尺，
    僅有單一出入口，使用上具有不可分性，各共有人將無法利
    用所擁有之部分；且系爭建物未辦理保存登記，若採原物分
    割，並不符合法令規定，故採原物分割並不妥適。又，若採
    變價分割之方法，將系爭建物變賣所得價金，按兩造所有權
    應有部分比例分配，以發揮系爭建物之經濟價值，應係最符
    合全體共有人利益之分割方式，亦最為公平。原告爰依民法
    第823 條第1 項前段規定，提起本件訴訟。並聲明：㈠准將
    兩造共有系爭建物予以變賣，所得價金由兩造按權利範圍即
    應有部分比例分配之。㈡訴訟費用由兩造按應有比例負擔。
二、被告則答辯以：系爭建物僅有單一出入口及單一樓梯，且目
    前由被告與雙親居住使用中，故依目前使用現狀不宜以原物
    分配。又系爭建物坐落之土地，有8 分之7 所有權屬劉氏祭
    祀公業所有，亦非個人所能取得，基於日後祭拜之考量，系
    爭建物仍應由被告等劉氏子孫繼續使用，始符合祭祀公業成
    立之目的與精神，故不宜變價分割。再者，參諸最高法院10
    2 年度台上字第483 號、臺灣新竹地方法院109 年度訴字第
    490 號等判決意旨，本件系爭建物建造迄今已逾50年，被告
    及雙親均生活在此，與系爭建物已建立生活上密不可分之依
    存關係，而本件原告係無償受贈取得系爭建物持分，對系爭
    建物毫無情感，如採變價分割，對兩造產生之影響有別，故
    絕不適宜變價分割等語，資為抗辯。並聲明：㈠系爭建物全
    部由被告取得，並由被告向原告為金錢補償。㈡訴訟費用依
    應有部分比例負擔。
三、本院之判斷：
㈠、按各共有人，除法令另有規定外，得隨時請求分割共有物。
    但因物之使用目的不能分割或契約訂有不分割之期限者，不
    在此限，民法第823 條第1 項定有明文。經查，原告主張系
    爭建物屬未辦保存登記建物，而為兩造所共有，應有部分各
    為2 分之1 等情，業據其提出雲林縣稅務局房屋稅籍證明書
    1 紙為證（見本院卷第6 頁），且為被告所不爭執，應堪信
    為真實。復查，依本件現有證據資料，足認系爭建物並無因
    物之使用目的不能分割之情形，共有人間亦未訂有不分割之
    約定。又系爭建物之事實上處分權，雖非列舉之不動產物權
    ，即事實上處分權之本質，雖屬所有權權能之集合，得為讓
    與之標的，並具有財產權之性質，然其不能與不動產物權等
    同視之，既非不動產物權，自無民法第759 條「應經登記，
    始得處分其物權」規定之適用。再依民法第831 條「本節規
    定，於所有權以外之財產權，由數人共有或公同共有者準用
    之」之規定，顯然所有權以外之其他財產權，包括所謂之「
    事實上處分權」，倘係由數人分別共有或公同共有者，當亦
    得成為法院裁判分割之客體（臺灣高等法院暨所屬法院103 
    年法律座談會民事類提案第5 號審查意見參照）。準此，本
    件原告請求分割系爭建物，自屬有據，應予准許。
㈡、復按共有物之分割，依共有人協議之方法行之；分割之方法
    不能協議決定，或於協議決定後因消滅時效完成經共有人拒
    絕履行者，法院得因任何共有人之請求，命為下列之分配：
    以原物分配於各共有人。但各共有人均受原物之分配顯有
    困難者，得將原物分配於部分共有人。原物分配顯有困難
    時，得變賣共有物，以價金分配於各共有人；或以原物之一
    部分分配於各共有人，他部分變賣，以價金分配於各共有人
    ，民法第824 條第1 項、第2 項前段分別規定甚明。又上開
    規定，依民法第831 條規定，於本件分割亦有準用。再按請
    求共有物之分割，應由法院依民法第824 條命為適當之分配
    ，不受當事人主張之拘束。又法院為裁判分割時，應顧及公
    平、當事人之聲明、應有部分之比例與實際是否相當、共有
    物之客觀情狀、性質、價格與經濟價值、共有利益、各共有
    人之主觀因素及使用現狀、利害關係等因素為綜合判斷；又
    共有物之原物分割，依民法第825 條規定觀之，係各共有人
    就存在於共有物全部之應有部分互相移轉，使各共有人取得
    各自分得部分之單獨所有權。故原物分割而應以金錢為補償
    者，倘分得價值較高及分得價值較低之共有人均為多數時，
    該每一分得價值較高之共有人即應就其補償金額對於分得價
    值較低之共有人全體為補償，並依各該短少部分之比例，定
    其給付金額，方符共有物原物分割為共有物應有部分互相移
    轉之本旨（最高法院85年台上字第2676號判決意旨參照）。
    從而，法院定共有物分割之方法，固可由法院自由裁量，惟
    應斟酌各共有人之意願、利害關係、共有物之性質、分割前
    使用狀況、分割後各部分所得利用之價值及經濟效用、全體
    共有人利益等有關情狀，於符合公平經濟原則下，為適當之
    決定。
㈢、經查，系爭建物為加強磚造2 層樓透天厝，整體構造為單一
    出入口等情，有雲林縣稅務局房屋稅籍證明書、系爭建物現
    況照片等件可證（見本院卷第6 頁、第10頁、第29頁頁），
    並為兩造所不爭執，自屬可信。復查，被告辯稱被告及其雙
    親長年居住於系爭建物，對系爭建物有生活上密不可分之依
    存關係，而原告輾轉取得持分，對系爭建物並無任何情感等
    語，業據其提出照片、戶口名簿等件為證（見本院卷第29頁
    至第34頁），且上述情節核與原告於民國110 年8 月9 日本
    院審理時陳稱：「（你有無住在系爭房屋裡面？）沒有。」
    、「（你是如何取得？）跟朋友購買。」、「（不是原來的
    所有權人？）不是，我忘記是幾年前買的，我們住隔壁村莊
    。」、「（你都沒有住過這間房子？）那房子無法進去。」
    等語（見本院卷第44頁反面）大致相符，堪認被告上開所辯
    亦屬可採。本院爰審酌不動產之分割，以原物分配為原則，
    變價分割為例外，參以本件被告所提分割方案，係由其取得
    系爭建物全部之事實上處分權，並由其對原告補償，而該分
    割方案既合於上開原則，亦與系爭建物之整體結構、使用現
    況、居住人對系爭建物生活上之依存關係、各共有人間之利
    益公平等均無違背，且為系爭建物經原物分配後，由被告單
    獨取得，能維持其經濟效用，並得兼顧毋庸變價拍賣耗費社
    會資源之經濟效益及社會利益，故被告所提上開分割方案，
    核屬可採，爰判決如主文第1 項所示。至本件原告主張應將
    系爭建物應變價分割，雖變價分割亦符合公平原則，然變價
    分割方式，乃係依拍賣方式經公開市場競標，自不能確保競
    標之拍定價格定然高於或等於市場價格，甚至依一般社會經
    驗，透過拍賣競標之拍定價格大部分均低於市場價格，故變
    價分割方式並不必然對全體共有人有利；況變價分割之方式
    ，將可能罔顧其他共有人之意願、生活上之依存關係，故原
    告主張應以變價分割等語，並不可採，併此敘明。
㈣、又按以原物為分配時，如共有人中有未受分配，或不能按其
    應有部分受分配者，得以金錢補償之，民法第824 條第3 項
    定有明文。上開規定，依民法第831 條規定，於本件分割亦
    有準用。而查，本件系爭建物面積為189.70平方公尺，而本
    件原告之應有部分為2 分之1 ，如將系爭建物完全分配予被
    告，則被告將多受分配94.85平方公尺，自應以金錢補償原
    告。復經被告向本院聲請送交鑑定，從鑑定結果可知系爭建
    物屋齡約41年，主要構造為加強磚造，用途為住家用，而系
    爭建物位處雲林縣古坑鄉西南部郊區，距離古坑鬧區約有10
    分鐘車程，鄰近主要公共設施有社區活動中心、興昌國小、
    中華科技大學雲林校區，公共設施資源略為不足，都市機能
    普通等情，並可知系爭建物目前之價值為新臺幣（下同）27
    萬9,428 元，此有華聲企業發展鑑定顧問有限公司110 年5 
    月27 日華聲字第15460 號鑑定報告書1 份在卷可憑，是本
    院認為被告以13萬9,714 元補償原告，尚屬合理適當，爰判
    決如主文第2 項所示。
四、綜上所述，原告訴請分割系爭建物，於法有據，應予准許，
    本院復審酌上開情節，及系爭建物之使用現況、分割後兩造
    對於該建物利用之經濟效益等情事，爰判決准予分割，其分
    割方法為系爭建物全部分歸被告單獨取得，並由被告酌予補
    償原告13萬9,714 元，即分別如主文第1 項、第2 項所示。
五、本件為分割共有物之形成判決，性質上不宜宣告假執行，故
    不併為假執行之宣告。　　　　　　
六、本件事證已臻明確，兩造其餘攻擊防禦方法及舉證，經核均
    與本件判決結果不生影響，爰不一一贅述，附此敘明。
七、末按因共有物分割、經界或其他性質上類似之事件涉訟，由
    敗訴當事人負擔訴訟費用顯失公平者，法院得酌量情形，命
    勝訴之當事人負擔其一部，民事訴訟法第80條之1 定有明文
    。本件系爭建物分割後，雙方均同蒙其利，故應依雙方對土
    地之應有部分比例，計算兩造應負擔之訴訟費用比例如主文
    第3 項所示。
八、訴訟費用負擔之依據：民事訴訟法第80條之1 。
中    華    民    國   110   年     8     月     23   日
                  斗六簡易庭      法  官  温文昌
以上正本係照原本作成。
如不服本判決，應於送達後20日內向本院提出上訴狀並表明上訴
理由，如於本判決宣示後送達前提起上訴者，應於判決送達後20
日內補提上訴理由書（須按他造人數附繕本）。
中　　華　　民　　國　　110 　年　　8 　　月　　24　　日
                                  書記官  張宏清